【裁判字號】    97,金重訴,2048
【裁判日期】    980416
【裁判案由】    洗錢防制法等
【裁判全文】
臺灣臺中地方法院刑事判決          97年度金重訴字第2048號
公  訴  人  臺灣臺中地方法院檢察署檢察官
被      告  丁○○
選任辯護人  劉佳田律師
            張豐守律師
被      告  戊○○
                    號7樓
選任辯護人  張豐守律師
上列被告因洗錢防制法等案件，經檢察官提起公訴（96年度偵字
第10849號、97年度偵字第5686號），本院判決如下：
    主    文
丁○○犯業務侵占罪，處有期徒刑壹年；減為有期徒刑陸月，如
易科罰金以新台幣參仟元折算壹日。
丁○○被訴行使業務登載不實文書罪及違反洗錢防制法部分，均
無罪。
戊○○無罪。
    事    實
一、丁○○係金豐機器工業股份有限公司（下稱：金豐公司）執
    行長兼總經理，同時亦為該公司60%轉投資之金豐（中國）
    機械工業有限公司（下稱：金豐中國公司）董事長，負責上
    開2公司業務決定及執行，為從事業務之人。於民國96年1月
    間，金豐公司生產部副總經理趙子巖赴大陸金豐中國公司考
    核，提出為因應營運需要建議加購2台搪銑床機器設備之採
    購評估報告，並於96年3月19日金豐公司96年第三次董事會
    決議通過「授權紀金標先生、丁○○執行長採購子公司金豐
    （中國）工業有限公司機器設備」案。丁○○明知台灣動力
    工業有限公司（下稱：台灣動力公司，登記負責人陸世偉係
    丁○○之子，丁○○為實際負責人）並未進口大型搪銑床機
    器設備，亦無自行製造該等設備之能力，先製作金豐中國公
    司向台灣動力公司購買日本TOSHIBA（東芝）搪銑床機器設
    備1套，金額500萬元美金之「96年3月5日機械設備買賣合約
    」，再持該份買賣合約向中國大陸浙江省中國銀行申辦貸款
    。嗣於96年3月21日，金豐中國公司順利取得美金500萬元貸
    款後，丁○○為供便利自己調度資金之使用，竟未將美金
    500萬元直接用於金豐中國公司購買機器之用途，反意圖為
    自己不法之所有，基於侵占之犯意，指示金豐中國公司財務
    人員於當（21）日，將該500萬元美金全數電匯至台灣動力
    公司設於臺灣銀行臺中分行帳號000000000000號帳戶內，再
    於22日及26日，將該筆款項分次先轉匯至丁○○之復華銀行
    （現改稱元大銀行）大里分行帳號0000000000000號個人帳
    戶內，再分別匯款至鼎力金屬工業股份有限公司（法定代理
    人丁○○，下稱：鼎力公司）之復華銀行大里分行、臺灣銀
    行臺中分行、大眾銀行臺中分行、華僑銀行（現改稱花旗臺
    灣銀行）北臺中分行及松懋工業股份有限公司（法定代理人
    亦為丁○○，下稱：松懋公司）之復華銀行大里分行帳戶內
    ，其中166萬3,221元美金及新台幣8,500萬元係用於代償鼎
    力公司L/C貸款及外銷貸款，另有新台幣1,700萬元用於支付
    松懋公司股東楊佳玲之私募資金退款；餘款則存入丁○○個
    人及鼎力公司前述之銀行帳戶內。
二、案經甲○○告發及法務部調查局南投縣調查站移送臺灣臺中
    地方法院檢察署檢察官偵查起訴。
    理    由
壹、有罪部分
一、訊據被告丁○○坦承以金豐中國公司與臺灣動力公司的契約
    書向大陸銀行貸款美金500萬元，經由臺灣動力公司於臺灣
    銀行臺中分行之帳戶，再轉入被告丁○○復華銀行的帳戶內
    ，再陸續轉入鼎力公司帳戶，以支付L/C貸款及外銷貸款，
    與松懋公司之帳戶內，以支付私募資金退款，惟否認有侵占
    之犯行，辯稱：金豐中國公司與臺灣動力公司的契約書是真
    實的，美金500萬元是臺灣動力公司的營業收入，所以我有
    權利使用云云。經查：
（一）金豐中國公司與臺灣動力公司之「96年3月5日機械設備買
      賣合約」非真實交易：被告丁○○雖辯稱金豐中國公司原
      來打算向臺灣動力公司購買東芝搪銑床機器設備1套，因
      金豐中國不能向日本代理商購買，所以才透過臺灣動力購
      買云云。但查：
      金豐中國公司於96年1月間，即有加購2台搪銑床機器設
      備之採購評估報告；被告丁○○為臺灣動力公司的實際負
      責人，對臺灣動力公司的業務範圍知之甚詳，臺灣動力公
      司既非日本東芝搪銑床機器的經銷商或代理商，又無法提
      出於96年3月5日之前曾與日本東芝搪銑床機器的經銷商或
      代理商磋商交易事宜的資料，上開合約註明的交貨日期又
      是「end of April,2007」（即96年4月30日之前，見96年
      度偵字第10849號卷宗，頁21，下稱偵卷），如何能確定
      臺灣動力公司可以完成交易？如何確保臺灣動力公司能於
      訂約後不到2個月的時間即交付搪銑床機器？
      而金豐中國公司購買三菱的機器，係由金豐中國公司與
      建台豐股份有限公司直接訂約，有中、英文機械買賣契約
      書各1份附卷可證（見偵卷頁68至70），並無需透過臺灣
      的其他公司進行交易；又日本東芝機械公司曾於96年4 月
      7日曾向金豐中國公司提出機器設備的報價單（見被告丁
      ○○97年9月19日所提出之準備書狀附件），堪以認定日
      本東芝機械公司已評估可以直接與金豐中國公司直接交易
      ，顯見被告丁○○所辯需透過臺灣動力公司才能購得日本
      東芝的機器，與事實不符。
      再者，被告丁○○於96年4月2日寄給證人乙○○之電子
      郵件第3點亦記載：（三菱）比東芝便宜3.6億（日幣），
      東芝交貨期為32個月（見偵卷頁40）；惟金豐中國公司與
      臺灣動力公司之上開合約書記載交貨日期係96年4月30日
      之前，與被告丁○○自書之交貨期限相差懸殊，長達30個
      月以上，顯見臺灣動力公司不可能於96年4月30日前交付
      機器，亦足以認定上開合約書不實。
      被告丁○○於96年3月19日參加金豐公司之董事會時，
      僅提及採購金豐中國公司機器設備，有董事會議議事錄附
      卷可證（見偵卷頁24、25）；惟上開合約書訂立之時間係
      在96年3月5日，亦即在上述董事會日期之前，如為真實之
      交易，何以被告丁○○未提出說明？
      綜上所述，本件金豐中國公司與臺灣動力公司96年3月2
      日之合約非真實之交易，其目的僅用於向大陸中國銀行辦
      理貸款，用以金豐中國公司購買機器使用。
（二）美金500萬元非臺灣動力公司之營業收入，被告丁○○並
      無權利支用：金豐中國公司貸款之美金500萬元於96年3月
      21日匯入臺灣動力之帳戶內，有境外匯款申請書影本附卷
      可證（見偵卷頁20）；再由臺灣動力公司陸續匯入被告丁
      ○○復華銀行大里分行之帳戶內，有匯款單影本2紙、復
      華商業銀行外匯活存客戶對帳單1紙（見偵卷頁96至98）
      、外匯存款結售證明影本2張、復華銀行客戶往來交易明
      細1紙（見偵卷117至119頁）；上述美金500萬元既非臺灣
      動力公司出售機器予金豐中國公司的價金，金豐中國公司
      匯到臺灣動力公司帳戶之目的係購買金豐中國公司所需之
      日本機器設備，被告既為金豐中國公司之董事長，非為金
      豐中國公司之利益，不得動用上開美金500萬元；惟被告
      丁○○竟將上開美金500萬元，部分以新台幣、部分以美
      金轉匯入被告丁○○個人設於復華銀行大里分行之帳戶內
      ，再輾轉用以支付被告丁○○擔任負責人之鼎力公司所積
      欠的L/C貸款與外銷貸款，有元大銀行96年12月31日（96
      ）元里字第208號函及所附交易資料、大眾銀行臺中分行
      96年12月26日（96）臺中發字第489號函及所附之帳戶往
      來明細、花旗（臺灣）商業銀行北臺中分行97年1月11日
      （97）花旗（臺灣）北台中字第011號函附卷可證（見法
      務部調查局南投縣調查站卷頁76至121，下稱調卷，均與
      金豐中國公司之業務無關；而由被告丁○○上開個入帳戶
      匯入松懋公司帳戶，則用於解決及被告丁○○擔任負責人
      之松懋公司與證人楊佳玲因私募資金所生之欠款，亦據證
      人楊佳玲於調查站接受詢問陳述及偵查中證述明確，亦非
      金豐中國公司應償還之債務；顯見被告丁○○將美金500
      萬元轉匯至其個人上開帳戶時，目的在於便利自己調度資
      金使用，已易持有為所有，自難免於侵占之責。
（三）被告丁○○又辯稱：美金500萬元已由臺灣動力公司歸還
      予金豐中國公司，有中國銀行寧波市分行貸記通知書影本
      2紙、臺灣銀行匯款交易憑證2紙附卷可證（見偵卷頁83．
      174、175）；惟侵占罪係即成犯，故侵占行為一經完畢，
      犯罪即成立，縱於事後將侵占之款項全數歸還，亦不能解
      除責任（最高法院30年上字第2902號判例參見）。
（四）綜上所述，被告所辯，不足採信，其犯行堪以認定。
二、被告丁○○係金豐中國公司之董事長，係從事業務之人；被
    告將金豐中國公司貸款所得之美金500萬元，輾轉匯入自己
    的帳戶內，供自己所經營之鼎力公司與松懋公司之資金調度
    使用，核其所為係犯刑法第336條第2項之業務侵占罪。爰審
    酌被告所受教育程度、素行情形，犯罪之動機、目的、松懋
    公司為公開發行之上櫃公司，被告丁○○身為法定代理人，
    應有充分之智識程度，知悉個人與公司係不同的法人格，不
    得將自己與公司之資金混合使用，否則將使公司財務不透明
    ，更因交叉運用資金之結果，使相關公司的財務產生槓桿作
    用，容易因個人或一家公司的周轉問題，波及其他公司的正
    常營運與財務健全，危害公司股東及債權人之權益，使用之
    手段，及已於96年6月6日及96年6月15日透過臺灣動力公司
    將美金500萬元匯還給金豐中國公司，對金豐中國公司沒有
    產生實際的損害；犯後僅坦承部分行為，仍堅持自己有權利
    使用金豐中國公司貸款之500萬元美金，犯罪後態度尚有可
    議，不能稱良好等一切情狀，量處如主文所示之刑。又本案
    被告丁○○犯罪時間於96年4月24日以前，所宣告之刑又未
    逾有期徒刑1年6月，應依該條例第2條第1項第3款之規定，
    減其宣告刑2分之1；並考量被告之資力狀況，並就減得之刑
    諭知易科罰金之折算標準為每日3,000元。
貳、無罪部分：
一、公訴意旨另略以：被告丁○○明知台灣動力公司並未進口大
    型搪銑床機器設備，亦無自行製造該等設備之能力，竟與被
    告戊○○共同基於業務上文書登載不實之犯意聯絡，由被告
    丁○○指示不知情之台灣動力公司營業部門人員，製作金豐
    中國公司向台灣動力公司購買日本TOSHIBA（東芝）搪銑床
    機器設備1套，金額500萬元美金之「96年3月5日機械設備買
    賣合約」，並指示被告戊○○代表金豐中國公司，由被告丁
    ○○本人代表台灣動力公司，先行於台灣動力公司代表人欄
    內簽名，再將該紙買賣合約郵寄至位於中國大陸浙江之金豐
    中國公司，由被告戊○○於上開買賣合約蓋用金豐中國公司
    之公司章，並於代表人欄內簽名，共同製作業務登載不實之
    文書完成，再持該份買賣合約交付予中國大陸浙江省中國銀
    行，作為金豐中國公司申辦貸款審核之依據而行使之。96年
    3月21日，被告丁○○將金豐中國公司貸款所得之美金500萬
    元匯至台灣動力公司帳戶，再於96年3月22日及26日，將該
    筆款項分次先轉匯至被告丁○○之復華銀行大里分行個人帳
    戶內，而侵占入已。被告丁○○為掩飾、隱匿此一重大財產
    犯罪所得，竟再分別匯款至鼎力金屬工業股份有限公司（登
    記負責人為丁○○，下簡稱：鼎力公司）之復華銀行大里分
    行、臺灣銀行臺中分行、大眾銀行臺中分行、華僑銀行（現
    改稱花旗臺灣銀行）北臺中分行及松懋工業股份有限公司（
    登記負責人為丁○○，下簡稱：松懋公司）之復華銀行大里
    分行、泰國盤谷銀行臺中分行等金融銀行帳戶內，其中166
    萬3,221元美金及新台幣8,500萬元係用於代償鼎力公司L/C
    或外銷貸款，另有新台幣1,700萬元用於支付松懋公司股東
    楊佳玲之私募退款；餘款則存入被告丁○○個人及鼎力公司
    前述之銀行帳戶內。因認被告丁○○、戊○○共同涉有刑法
    第216條、第215之行使業務登載不實文書罪嫌；被告丁○○
    另涉有洗錢防制法第11條、第2條第1款之罪嫌等語。
二、行使業務登載不實文書罪部分：被告行為不罰者，應諭知無
    罪之判決，刑事訴訟法第301條第1項後段定有明文。訊據被
    告丁○○與被告戊○○對於共同製作上開「96年3月5日機械
    設備買賣合約」，並持該份買賣合約予中國大陸浙江省中國
    銀行申辦貸款一節，固不否認，但均辯稱：上開買賣合約是
    真實的云云。但查：金豐中國公司與臺灣動力公司之間並無
    真實買賣，業如前述，惟刑法第215條所謂業務上登載不實
    之文書，乃指基於業務關係，明知為不實之事項，而登載於
    其業務上作成之文書（最高法院95年度台上字第1477號判決
    參見）；本件金豐中國公司與臺灣動力公司之買賣合約，本
    係為實現一定私法的目的行為，創設兩造之間的私法權利義
    務關係，因係通謀虛偽意思表示，在私法上歸於無效，屬虛
    妄之行為，但非屬金豐中國公司或臺灣動力公司執行業務時
    所持有之文書，亦無任何「登載」之行為可言，故上開買賣
    合約書非屬刑法第215條之犯罪客體，被告丁○○與被告戊
    ○○所為，應屬不罰之行為。
三、違反洗錢防制法部分：
（一）按犯罪事實應依證據認定之，無證據不得認定犯罪事實，
      又不能證明被告犯罪者，應諭知無罪之判決，刑事訴訟法
      第154條第2項、第301條第1項前段分別定有明文。另認定
      不利於被告之事實，須依積極證據，茍積極證據不足為不
      利於被告事實之認定時，即應為有利於被告之認定，更不
      必有何有利之證據；且刑事訴訟法第161條已於91年2月8
      日修正公佈，其第1項規定檢察官就被告犯罪事實，應負
      舉證責任，並指出證明之方法，因此檢察官對於起訴之犯
      罪事實，應負提出證據及說服之實質舉證責任，倘其所提
      出之證據，不足為被告有罪之積極證明，或其指出證明之
      方法，無從說服法院以形成被告有罪之心證，基於無罪推
      定之原則，自應為被告無罪判決之諭知（參最高法院30年
      上字第816號、92年台上字第128號判例）。
（二）訊據被告丁○○對由金豐中國公司經由臺灣動力公司帳戶
      匯入其自己於復華銀行大里分行帳戶之美金500萬元，其
      後再陸續匯入鼎力公司等帳固不否認，惟否認有掩飾、隱
      匿美金500萬元之情事，辯稱：伊是從事資金調度等語。
      經查：洗錢防制法之立法目的，依同法第1條之規定，係
      在防制洗錢，追查重大犯罪。申言之，即在於防範及制止
      因特定重大犯罪所得之不法財物或財產上利益，藉由洗錢
      行為（例如經由各種金融機構或其他交易管道），使其形
      式上轉換成為合法來源，以掩飾或切斷其財產或財產上利
      益來源與犯罪之關聯性，而藉以逃避追訴、處罰，故其所
      保護之法益為國家對於特定重大犯罪之追訴及處罰。從而
      洗錢防制法第11條第1項洗錢罪之成立，除行為人在客觀
      上有掩飾或隱匿因自己重大犯罪所得財產或財產上利益之
      具體作為外，尚須行為人主觀上具有掩飾或隱匿其財產或
      利益來源與犯罪之關聯性，使其來源形式上合法化，以逃
      避國家追訴、處罰之犯罪意思，始克相當。若行為人僅係
      將其犯特定重大犯罪所得之財產或財產上之利益作直接使
      用或消費之處分行為，而無掩飾或隱匿其來源與犯罪之關
      聯性，使其來源形式上合法化，以逃避追訴、處罰之犯意
      者，即與上述洗錢罪之構成要件有別（最高法院97年度台
      上字第1021號判決參見）。本件被告身兼鼎力公司及松懋
      公司之法定代理人，上開美金500萬元雖由被告之帳戶陸
      續匯入鼎力公司，惟其或使用於繳還鼎力公司的外銷貸款
      ，或用於L/C還款，有元大銀行96年12月31日（96）元里
      字第208號函及所附交易資料、大眾銀行臺中分行96年12
      月26日（96）臺中發字第489號函及所附之帳戶往來明細
      、花旗（臺灣）商業銀行北臺中分行97年1月11日（97）
      花旗（臺灣）北台中字第011號函附卷可證（見警卷頁76
      至121）。其匯入松懋公司帳戶，則用於解決松懋公司與
      證人楊佳玲瑜因私募資金發生之問題，證人楊佳玲確於96
      年3月15日分別使用其於華南銀行民生分行、台新銀行民
      權分行及運用證人楊佳瑜之華南銀行新生分行帳戶、建來
      貿易股份有限公司華南銀行民生分行合計匯款1700萬元，
      業據證人楊佳玲於警詢及偵查中、證人楊佳瑜、黃玉華於
      警詢中陳述甚明，並有復華銀行96年3月22日之匯款單4張
      、華南銀行存款往來明細表3份、台新銀行民權分行存款
      歷史交易明細查詢1份附卷可證（見調卷頁40至57頁、偵
      卷208頁），被告丁○○為鼎力公司及松懋公司之法定代
      理人，有公司登記事項資料2份附卷可參（見調卷頁72 及
      122），處理鼎力公司與松懋公司對外之債務，係履行其
      法律上之義務，雖被告丁○○將自己的金錢與所經營各家
      公司的財務混為一用，行為可議，難認被告丁○○主觀上
      具有掩飾或隱匿其財產來源與犯罪之關聯性，使其來源形
      式上合法化，以逃避國家追訴、處罰之犯罪意思。
（三）綜上所述，本院認公訴人所提出之證據，尚不足為被告丁
      ○○有違反洗錢防制法犯行之必要證明，而達於無合理懷
      疑之程度，此部分亦應為被告丁○○無罪之諭知。
據上論斷，應依刑事訴訟法第299條第1項前段、第301條第1項，
刑法第336條第2項、第41條第1項前段，刑法施行法第1條之1，
中華民國九十六年罪犯減刑條例第2條第1項第3款、第7條、第9
條，判決如主文。
本案經檢察官丙○○到庭執行職務。
中    華    民    國    98    年    4    月    16     日
                  刑事第六庭    審判長法  官  施慶鴻
                                      法  官  莊深淵
                                      法  官  莊秋燕
以上正本證明與原本無異。
如不服本判決應於收受判決後10日內向本院提出上訴書狀，並應
敘述具體理由；其未敘述上訴理由者，應於上訴期間屆滿後20日
內向本院補提理由書（均須按他造當事人之人數附繕本）「切勿
逕送上級法院」。
                                書記官  賴瓊珠
中    華    民    國    98    年    4    月    16     日
附錄論罪科刑法條
中華民國刑法第336條第2項
對於業務上所持有之物，犯前條第1項之罪者，處6月以上5年以
下有期徒刑，得併科3千元以下罰金。


司法院資訊處製作；財團法人民間司法改革基金會備份。
